【裁判字號】    99,訴緝,4
【裁判日期】    990521
【裁判案由】    商業會計法等
【裁判全文】
臺灣臺北地方法院刑事判決               99年度訴緝字第4號
公  訴  人  臺灣臺北地方法院檢察署檢察官
被      告  甲○○
選任辯護人  周德壎律師
上列被告因違反商業會計法等案件，經檢察官提起公訴（臺灣臺
北地方法院檢察署94年度偵字第2154號、97年度偵字第8688號、
第27304 號）及移送併辦（93年度偵緝字第1603號、第1604號）
，因被告於準備程序為有罪陳述，經本院合議庭裁定適用簡式審
判程序，判決如下：
    主      文
甲○○共同連續商業負責人，以明知為不實之事項，而填製會計
憑證，處有期徒刑拾月，減為有期徒刑伍月。又共同連續行使偽
造私文書，足以生損害於他人，處有期徒刑捌月，如附表一所示
偽造之署名均沒收。應執行有期徒刑壹年。如附表一所示偽造之
署名均沒收。
    事實及理由
壹、程序方面：
一、被告所犯違反商業會計法等案件（起訴案號：臺灣臺北地方
    法院檢察署97年度偵字第8688號、第27304 號），經分案為
    本院99年度訴緝字第4 號；又犯行使偽造文書等案件（臺灣
    臺北地方法院檢察署94年度偵字第2154號），經分案為本院
    99年度訴緝字第5 號。茲因屬一人犯數罪，為相牽連案件，
    且均由本院審理，爰予合併審判，合先敘明。
二、又本件被告所犯上開罪名，經核均屬刑事訴訟法第273 條之
    1 第1 項所定死刑、無期徒刑、最輕本刑為3 年以上有期徒
    刑以外之罪，亦非高等法院管轄之第一審案件，而被告於本
    院行準備程序中就被訴事實為有罪之陳述，經告知被告簡式
    審判程序之旨並聽取當事人意見後，本院合議庭裁定由受命
    法官獨任進行簡式審判程序。
貳、實體方面：
一、本件犯罪事實及證據除引用檢察官起訴書、併辦意旨書所載
    外（詳如附件），並就偽造文書罪起訴部分擴張下列起訴事
    實：93年2 月10日，在不詳地點，甲○○冒名「徐少華」與
    另一名冒名「鄭家元」之真實姓名、年籍不詳之成年男子承
    前犯意聯絡，先後向位在臺北市中正區○○○路○段一一五
    號五樓之三之雙僖科技有限公司（下稱雙僖公司）實際負責
    人張嘉峰及員工陳華金佯稱京網公司欲訂購電腦及電話總機
    等貨品，價值合計18萬4002元。上開真實姓名年籍均不詳，
    冒名「鄭家元」之成年男子先後於同年月10日、16日、18日
    ，在雙僖公司報價單上客戶確認欄內偽簽「鄭家元」之署押
    各一枚，表示「鄭家元」代表京網公司同意接受雙僖公司上
    開貨物報價後，旋將上開雙僖公司報價單交回雙僖公司之員
    工而行使之，致使張嘉峰陷於錯誤而依約將上開設備送交京
    網公司，足以生損害於雙僖公司及鄭家元。上開冒名「鄭家
    元」之成年男子於收受雙僖公司貨物後，當場給付現金2萬
    元以取信雙僖公司，同時表示餘款將以支票支付，復於不詳
    時間、地點交付雙僖公司支票一張。嗣因該張支票屆期未獲
    兌現，張嘉峰遂於同年3 月30日前往京網公司查看，發現該
    公司已人去樓空，始悉上情。
二、法律之比較適用：
    查被告行為後，刑法於94年1 月7 日修正通過，94年2 月2
    日公布，95年7 月1 日施行（其中第2 條、第33條均經修正
    ）。按行為後法律有變更者，適用行為時之法律，但行為後
    之法律有利於行為人者，適用最有利於行為人之法律，現行
    刑法第2 條第1 項訂有明文。此條規定乃與刑法第1 條罪刑
    法定主義契合，而貫徹法律禁止溯及既往原則，係規範行為
    後法律變更所生新舊法律比較適用之準據法，是刑法第2 條
    本身雖經修正，但刑法第2 條既屬適用法律之準據法，本身
    尚無比較新舊法之問題，應一律適用裁判時之現行刑法第2
    條規定以決定適用之刑罰法律。又本次刑法修正之比較新舊
    法，應就罪刑有關之共犯、未遂犯、想像競合犯、牽連犯、
    連續犯、結合犯，以及累犯加重、自首減輕暨其他法定加減
    原因（如身分加減）與加減例等一切情形，綜其全部罪刑之
    結果而為比較，最高法院95年5 月23日著有95年度第8 次刑
    庭會議決議可資參照。且本於法律之適用不得割裂，須一體
    適用之原則，本件被告等之行為既係在刑法修正實施前所為
    ，即均應適用修正前之刑法（含連續犯、牽連犯）予以論罪
    科刑，併此敘明。
    經查：
（一）商業會計法之修正；
    按商業會計法於95年5 月24日，經總統修正公佈全文83條，
    並於公佈日施行，其中第71條之「本刑」部分，依修正前之
    舊法，係規定「5 年以下有期徒刑、拘役或科或併科新臺幣
    15萬元以下罰金」，嗣經修正為「5 年以下有期徒刑、拘役
    或科或併科新臺幣60萬元以下罰金」，顯以修正前之舊法為
    輕，較有利於行為人。而本件被告依起訴書所載之犯罪時間
    為「93年2 月起至93年3 月15日止」，即應適用95年5 月24
    日修正施行前之商業會計法論處。
（二）刑法之修正：
  (一)連續犯：修正前刑法第56條連續犯之規定，已於95年7 月1
    日刪除施行，此刪除雖非犯罪構成要件之變更，但顯已影響
    被告本案刑罰之法律效果，自屬法律有變更，依修正後刑法
    第2 條第1 項規定，比較新、舊法結果，本件被告之犯罪行
    為既有連續犯之情形，自得以適用較有利於被告之行為時之
    法律，即修正前刑法論以連續犯。
  (二)牽連犯：
    又被告行為時之刑法第55條後段：「犯一罪而其方法或結果
    之行為犯他罪名者，從一重處斷。」，即刑法上所謂「牽連
    犯」之規定，惟被告行為後上開法條亦已刪除。該項刪除雖
    非犯罪構成要件之變更，但已影響行為人刑罰之法律效果，
    自屬法律有所變更，而有比較新舊法之必要。而本案牽涉之
    違反商業會計法與稅捐稽徵法兩罪間，及行使偽造私文書與
    詐欺罪之二罪間，若依舊法規定，均應依牽連犯規定以一罪
    論；若依新法，則均須分論併罰。經比較新、舊法之結果，
    應以被告行為時之舊法較有利於被告。
  (三)罰金刑之修正：
    按刑法總則有關罰金刑之規定，依95年7 月1 日施行之修正
    後刑法第33條第5 款規定，已將原罰金刑最低額度由銀元1
    元（相當於新臺幣3 元），提高為新臺幣1,000 元以上，且
    以百元計之，比較新、舊法結果，應以行為時法律即修正前
    刑法第33條第5 款規定較有利於被告。
  (四)共同正犯：
    按刑法第28條原規定：「二人以上共同『實施』犯罪之行為
    者，皆為共同正犯。」新法修正為：「二人以上共同『實行
    』犯罪之行為者，皆為共同正犯。」將舊法之「實施」修正
    為「實行」。原「實施」之概念，包含陰謀、預備、著手及
    實行等階段之行為，修正後僅共同實行犯罪行為始成立共同
    正犯。是新法共同正犯之範圍已有限縮，排除陰謀犯、預備
    犯之共同正犯。新舊法就共同正犯之範圍既因此而有變動，
    自屬犯罪後法律有變更，而非僅屬純文字修正，應有新舊法
    比較適用之問題（最高法院96年台上字第934 號判決參照）
    。惟本案被告甲○○與已判決之蔡彰男、湯杰森及未到案之
    「鄭家元」等成年男子間，就本案所涉犯行，不論依新、舊
    法規定，均屬該條所指之共同正犯，故修正前之規定並無不
    利於被告之情形，本件即應適用行為時之舊法，論以共同正
    犯。
（三）綜合上述，本件比較新舊法輕重後之結果，應以修正前之
      商業會計法、刑法規定，對被告較為有利，本件自應適用
      修正前之商業會計法與刑法相關規定論罪科刑。
三、被告所犯99年度訴緝字第4 號「違反商業會計法等」案件，
    係於民國98年7 月29日發佈通緝，依法得以適用中華民國96
    年罪犯減刑條例予以減輕其刑；而所犯99年度訴緝字第5 號
    「行使偽造文書罪」案件，經查其通緝時間係在中華民國96
    年罪犯減刑條例施行以前，依同條例第5 條規定依法不得減
    輕其刑。又依前開規定於分別宣告其刑後，雖其中一罪本得
    易科罰金，惟另一罪並不得易科罰金，故於定執行刑後即均
    不得易科罰金。亦附此指明。
四、應適用之法條：
  (一)刑事訴訟法第273 條之1 第1 項，第299 條第1 項前段、第
    310 條之2 、第454 條第1 項、第2 項。
  (二)修正前商業會計法第71條第1 款，稅捐稽徵法第43條第1 項
    。
  (三)刑法第11條前段、第2 條第1 項但書、第216 條、第210 條
    、第339 條第1 項、第219 條，修正前刑法第28條、第56條
    、第55 條 、第41條第1 項前段。
  (四)中華民國96年罪犯減刑條例第2條第1項第3款、第7條。
  (五)修正前罰金罰鍰提高標準條例第2 條，現行法規所定貨幣單
    位折算新臺幣條例第2 條。
  (六)刑法施行法第1條之1。
五、如不服本件判決，得自收受判決送達之日起10日內，向本院
    提出上訴書狀並載明上訴理由，上訴於第二審法院。
中    華    民    國    99    年    5     月    21    日
                  刑事第十二庭  法  官  楊台清
以上正本證明與原本無異。
如不服本判決應於收受送達後10日內向本院提出上訴書狀，並應
敘述具體理由；其未敘述上訴理由者，應於上訴期間屆滿後20日
內向本院補提理由書（均須按他造當事人之人數附繕本）「切勿
逕送上級法院」。告訴人或被害人如對於本判決不服者，應具備
理由請求檢察官上訴，其上訴期間之計算係以檢察官收受判決正
本之日期為準。
                                書記官  劉子豪
中    華    民    國    99    年    5     月    21    日
 附表
┌──┬─────────────┬────────────┐
│編號│   偽造之文書名稱         │ 偽造署名之欄位及數量   │
├──┼─────────────┼────────────┤
│一  │房屋租賃契約書一份        │乙方連帶保證人欄內偽造「│
│    │                          │李茂興」之署名二枚（署名│
│    │                          │及指印各一枚）          │
├──┼─────────────┼────────────┤
│    │鼎新公司訂購單四紙        │「客戶簽章授權代表」欄內│
│二  │                          │偽造「鍾明華」之署名各一│
│    │                          │枚，共四枚              │
├──┼─────────────┼────────────┤
│三  │鼎新公司租賃商品訂購單一紙│「客戶簽章授權代表」欄內│
│    │                          │偽造「鍾明華」之署名一枚│
├──┼─────────────┼────────────┤
│四  │天成快遞國內航空快遞收送托│偽造「鍾明華」之署名一枚│
│    │運單一紙                  │                        │
├──┼─────────────┼────────────┤
│五  │力申公司銷貨單一紙        │偽造「鄭家元」之署名一枚│
├──┼─────────────┼────────────┤
│六  │富碁公司訂購單一紙        │偽造「鍾明華」之署名一枚│
├──┼─────────────┼────────────┤
│七  │來發貨運公司託運簽單一紙  │偽造「鄭家元」之署名一枚│
├──┼─────────────┼────────────┤
│    │雙僖公司報價單上客戶確認欄│偽造「鄭家元」之署名共三│
│八  │報價單                    │枚                      │
└──┴─────────────┴────────────┘
附錄本案論罪科刑法條全文：
商業會計法第71條：
商業負責人、主辦及經辦會計人員或依法受託代他人處理會計事
務之人員有左列情事之一者，處5 年以下有期徒刑、拘役或科或
併科新台幣15萬元以下罰金：
一、以明知為不實之事項，而填製會計憑證或記入帳冊者。
二、故意使應保存之會計憑證、帳簿報表滅失毀損者。
三、意圖不法之利益而偽造、變造會計憑證、帳簿報表內容或撕
    毀其頁數者。
四、故意遺漏會計事項不為記錄，致使財務報表發生不實之結果
    者。
五、其他利用不正當方法，致使會計事項或財務報表發生不實之
    結果者。
稅捐稽徵法第43條
（教唆或幫助逃漏稅捐等之處罰）
教唆或幫助犯第41條或第42條之罪者，處3 年以下有期徒刑、拘
役或科新台幣6 萬元以下罰金。
稅務人員、執行業務之律師、會計師或其他合法代理人犯前項之
罪者，加重其刑至二分之一。
稅務稽徵人員違反第33條規定者，除觸犯刑法者移送法辦外，處
1 萬元以上5 萬元以下罰鍰。
中華民國刑法第216條
（行使偽造變造或登載不實之文書罪）
行使第210 條至第215 條之文書者，依偽造、變造文書或登載不
實事項或使登載不實事項之規定處斷。
中華民國刑法第210條
（偽造變造私文書罪）
偽造、變造私文書，足以生損害於公眾或他人者，處5 年以下有
期徒刑。
中華民國刑法第339條
（普通詐欺罪）
意圖為自己或第三人不法之所有，以詐術使人將本人或第三人之
物交付者，處5 年以下有期徒刑、拘役或科或併科1 千元以下罰
金。
以前項方法得財產上不法之利益或使第三人得之者，亦同。
前二項之未遂犯罰之。
中華民國刑法第219條
（沒收之特例）
偽造之印章、印文或署押，不問屬於犯人與否，沒收之。

司法院資訊處製作；財團法人民間司法改革基金會備份。
